【裁判字號】    95,簡,635
【裁判日期】    950907
【裁判案由】    敬老福利生活津貼
【裁判全文】
臺北高等行政法院判決
                                     95年度簡字第00635號
原      告  甲○○
訴訟代理人  戊○○
被      告  內政部
代  表  人  乙○○部長）住同.
訴訟代理人  己○○
            丁○○兼送達代收.
            丙○○
上列當事人間因敬老福利生活津貼事件，原告不服行政院中華民
國95年1 月19日院臺訴字第0950080230號訴願決定，提起行政訴
訟。本院判決如下：
    主  文
原告之訴駁回。
訴訟費用由原告負擔。
    事實及理由
一、事實概要：
    原告於民國（下同）91年6 月3 日申請發給敬老福利生活津
    貼（下稱敬老津貼），經勞工保險局（下稱勞保局）審核發
    給91年1 月至93年1 月敬老津貼。嗣勞保局以原告已於前交
    通部所屬招商局輪船股份有限公司（84年7 月1 日改制併入
    陽明海運股份有限公司）領取一次退休金，不得請領敬老津
    貼，乃於93年6 月16日以保受福字第09366377120 號函請原
    告繳還溢領91年1 月至93年1 月敬老津貼計新臺幣（下同）
    75,000元。原告提出申復，經勞保局以94年8 月17日保受福
    字第09460254760 號函復，仍不准發給。原告不服，以其雖
    服務於公營之海運公司，但退休金之核算完全依海商法，與
    一般私人海運公司並無不同，不應剝奪一般海員可享有敬老
    津貼之權利云云，提起訴願，經行政院95年1 月19日院臺訴
    字第0950080230號訴願決定駁回，原告仍不服，遂提起本件
    行政訴訟。
二、兩造聲明：
  (一)原告聲明求為判決：
    1.訴願決定及原處分均撤銷。
    2.被告應繼續給付原告敬老福利生活津貼，並補發從93年2
      月起，至95年2 月所扣發之敬老福利生活津貼共計新臺幣
      81,000元整。
    3.訴訟費用由被告負擔。
  (二)被告聲明求為判決：
    1.駁回原告之訴。
    2.訴訟費用由原告負擔。
三、兩造之爭點：
    原告已自招商局輪船股份有限公司領取一次退休金，是否符
    合敬老福利生活津貼暫行條例第3 條第1 項第2 款不得請領
    敬老津貼之要件？
  (一)原告主張之理由：
    1.敬老福利生活津貼暫行條例第3 條第1 項第2 款規定，領
      取軍人退休俸（終身生活補助費）、政務人員、公教人員
      、公營事業人員退休（職）金或一次退休金者，不許領取
      本津貼。
    2.所謂「軍人、政務人員、公教人員」就是具有公務員身分
      之人員。毫無疑義的是，公營事業人員是指具有公務員身
      分之人員。顯然敬老福利生活津貼暫行條例第3 條第1 項
      第2 款規定「不可領取本津貼之人員」，係指具有公務員
      身分之退休人員，此暫行條例與基層不具公務員身分之勞
      工完全無關。
    3.公營事業單位外聘之契約勞工，既無公務員之待遇及福利
      ，亦無公務員之職務保障，隨時可被資遣。如今被告以主
      觀意識，強將公營事業外聘之契約勞工在退休後，賦予退
      休公務員之地位，剝奪退休勞工之津貼，此種作為顯然違
      背公平原則及比例原則等法律基本原則。
    4.被告係依據何種法律，能以主觀意識強將公營事業之外聘
      契約勞工在退休後，重新賦予退休公務員之法律地位。被
      告應向原告說明此行為之法源依據，以平民怨。
    5.陽明海運公司明確指出原告是該公司依據海商法所雇用之
      一般契約勞工，該公司並特別表明原告不具公務員身分。
      所以原告在任職陽明海運公司期間，無一絲一毫公務員之
      福利與待遇，與一般私人海運公司之員工待遇相同。
    6.眾多私人機構之員工亦依法申請退休金。原告依據海商法
      具領一般勞工退休金，僅是單純不具公務員身分之勞工退
      休事件，與陽明海運公司是否為公營事業單位無因果關係
      。
  (二)被告主張之理由：
    1.敬老津貼之規劃主要在因應台灣老年人口快速成長，並秉
      持福利資源不重複配置、政府財政負擔考量與公平性原則
      ，針對從未領有政府補助或津貼者之補充性福利措施，以
      便於國民年金實施前，協助維持長者之基本生活。
    2.依據敬老福利生活津貼暫行條例第3 條第1 項規定：「年
      滿65歲，在國內設有戶籍，且於最近3 年內每年居住超過
      183 日之國民，未有下列各款情事者，得請領敬老福利生
      活津貼，每月新臺幣3,000 元：1.經政府補助收容安置。
      2.領取軍人退休俸（終身生活補助費）、政務人員、公教
      人員、公營事業人員月退休（職）金或一次退休金。3.已
      領取中低收入老人生活津貼、身心障礙者生活補助費、老
      年農民福利津貼或榮民就養給與者。4.稅捐稽徵機關核定
      之最近1 年度個人綜合所得總額合計新臺幣50萬元以上。
      5.個人所有之土地及房屋價值合計新臺幣500 萬元以上。
      6.入獄服刑、因案羈押或拘禁。」
    3.卷查原告已於68年11月30日於前交通部所屬招商局輪船股
      份有限公司退休，依當時海商法領取一次退休金，此為原
      告所不否認，與上開規定不符，勞保局爰核定不得請領敬
      老津貼。依據陽明海運股份有限公司94年7 月20日人字第
      0940001181號函與94年10月12日傳真函，可知原告68年11
      月30日依據當時海商法第75條自前招商局輪船股份有限公
      司退休，並依據當時海商法第76條領取公營事業發給之退
      休金。查敬老津貼申請書背後已列明不符合請領資格之排
      除條件，其中一點即包括已領取公營事業人員月退休（職
      ）金或一次退休金者，不得請領敬老津貼，而申請書正面
      書明「本人如不符資格而領取敬老福利生活津貼，其溢領
      金額願意由本人或法定繼承人負責繳還，並負相關法律責
      任」，原告在申請書上蓋章表示同意明瞭，其既以領取公
      營事業人員一次退休金，已不符合請領資格，卻仍向勞保
      局提出申請敬老津貼，基此，原告須依法為此一溢領案負
      返還責任。而依據敬老福利生活津貼暫行條例第10條規定
      ，原告仍不符合第3 條規定，不得請領敬老津貼，勞保局
      對於不符資格而溢領敬老津貼者，係依法追繳其溢領之津
      貼，足見原處分應無違法或不當。
四、本院之判斷：
  (一)按行為時敬老福利生活津貼暫行條例第3 條第1 項第2 款規
    定，年滿65歲，在國內設有戶籍，且於最近3 年內每年居住
    超過183 日之國民，未有領取軍人退休俸（終身生活補助費
    ）、政務人員、公教人員、公營事業人員月退休（職）金或
    一次退休金者，得請領本津貼，每月3,000 元。第10條規定
    「不符合請領資格而領取本津貼者，其溢領之津貼，經以書
    面命本人或其法定繼承人自事實發生之日起60日內繳還；屆
    期未繳還者，依法移送強制執行。」
  (二)查原告於68年11月30日自前交通部所屬招商局輪船股份有限
    公司，依行為時海商法規定辦理退休領取一次退休金，有陽
    明海運股份有限公司94年7 月20日人字第0940001181 號 函
    及資格檔資料明細查詢等影本附勞保局卷可稽。勞保局以原
    告有行為時敬老福利生活津貼暫行條例第3 條第1 項第2 款
    規定之適用，不得請領敬老津貼，依同條例第10條規定請原
    告繳還溢領91年1 月至93年1 月敬老津貼計75,000元，並無
    不合。
  (三)原告雖稱：敬老福利生活津貼暫行條例第3 條第1 項第2 款
    規定「不可領取本津貼之人員」，係指具有公務員身分之退
    休人員，原告為公營事業單位外聘之契約勞工，既無公務員
    之待遇及福利，亦無公務員之職務保障，隨時可被資遣，應
    無不得領取敬老津貼之適用云云。惟查：敬老津貼之規劃旨
    在因應老年人口快速成長，秉持福利資源不重複配置、政府
    財政負擔及公平性原則，對從未領有政府補助或津貼者之補
    助性福利措施，行為時敬老福利生活津貼暫行條例第3 條第
    1 項第2 款規定領取軍人退休俸（終身生活補助費）、政務
    人員、公教人員、公營事業人員月退休（職）金或一次退休
    金者，不得領取敬老津貼，係對於已接受政府或公營事業編
    列預算發給退休（職）金者，排除其請領敬老津貼之權利。
    且該條項第2 款已明定，不得領取敬老津貼之情形，包括公
    營事業人員領取一次退休金者，原告既為前交通部所屬招商
    局輪船股份有限公司之員工，雖其自稱為契約工，仍屬公營
    事業人員，並不以具公務員之任用資格為限，是其符合敬老
    福利生活津貼暫行條例第3 條第1 項第2 款不得請領敬老津
    貼之要件，應堪認定。
五、從而，原處分命原告繳還溢領91年1 月至93年1 月敬老津貼
    75,000元，自無不合。訴願決定因而維持原處分，實屬允當
    。原告徒執前詞，聲請撤銷，並請求被告給付從93年2 月起
    ，至95年2 月所扣發之敬老福利生活津貼共計81,000元，為
    無理由，應予駁回。
六、本件適用簡易訴訟程序，爰不經言詞辯論逕為判決，併予敘
    明。
據上論結，本件原告之訴為無理由，爰依行政訴訟法第98條第3
項前段、第233 條第1 項、第236 條，判決如主文。
中    華    民    國    95    年     9    月    7     日
                          第四庭  法  官  陳金圍
上為正本係照原本作成。
本件以訴訟事件所涉及之法律見解具有原則性者為限，始得於本
判決送達後20日內向本院提出上訴狀並表明上訴理由，如已於本
判決宣示後送達前提起上訴者，應於判決送達後20日內補具上訴
理由（均按他造人數附繕本），且經最高行政法院許可後方得上
訴。
中    華    民    國    95    年     9     月    7    日
                                  書記官  陳可欣


司法院資訊處製作；財團法人民間司法改革基金會備份。
